【裁判字號】    94,訴,616
【裁判日期】    950712
【裁判案由】    土石採取
【裁判全文】
高雄高等行政法院判決
                                       94年度訴字第616號
                              .
原      告  新萌建設開發股份有限公司
代  表  人  甲○○
訴訟代理人  林慶雲  律師
            陳裕文  律師
            侯勝昌  律師
被    告    雲林縣政府
代  表  人  乙○○  縣長
訴訟代理人  丙○○
            丁○○
上列當事人間因土石採取事件，原告不服經濟部中華民國九十四
年六月七日經訴字第○九四○六一二九二三○號訴願決定，提起
行政訴訟。本院判決如下：
    主  文
訴願決定及原處分均撤銷。
被告應作成准予原告於申請核發土石採取許可證及土石採取場登
記證獲准後，得依原核定土石採取計劃給予展延壹佰貳拾玖日之
土石開採權利之行政處分。
訴訟費用由被告負擔。
    事  實
一、事實概要：
    緣原告前經被告核准於雲林縣斗六市○○段二一二之三、之
    五、之六、之七、之八及之十五等六筆土地（下稱本件系爭
    土地）上採取土石，並領有被告所核發民國（下同）九十二
    年一月六日九二雲府工石採展字第○一號土石採取許可證，
    許可有效期間：自九十二年一月六日起至九十三年一月五日
    止。嗣原告於九十二年十二月二十四日向被告申請展延土石
    採取許可期間，案經被告審查結果，認原告未依土石採取法
    第十六條規定之法定期間辦理展延申請，乃以九十三年五月
    十七日府工石字第○九三○○二一九六七號函否准原告展延
    之申請，同時諭知原告應確實依土石採取法第二十七條及水
    土保持法相關規定辦理整復工作。原告不服，提起訴願，亦
    遭駁回，遂提起本件行政訴訟。
二、兩造聲明：
  (一)原告聲明求為判決：
    (1)訴願決定及原處分均撤銷。
    (2)被告應作成補償原告一百二十九天之土石採取許可證、土
      石採取場證之行政處分。
    (3)訴訟費用由被告負擔。
  (二)被告聲明求為判決：
    (1)原告之訴駁回。
    (2)訴訟費用由原告負擔。
三、兩造主張之理由：
  甲、原告主張之理由：
    1.原告於土石採取法三讀立法通過後，旋即依該法第四十七
      條規定，於九十二年三月二十六日向被告為土石採取許可
      證換發之申請，惟自原告向被告申請迄今，被告並無依法
      換發土石採取許可證予原告，此由被告九十三年二月二十
      三日府工石字第○九三一四四○○二二號函之內容即可得
      知。
    2.依土石採取法第四十七條第一項規定意旨，原告倘若未依
      規定於土石採取法公布後三個月內，向被告為換發許可證
      之申請，則原告之土石採取許可證將於該法公布後三個月
      後，失其效力；相反地，若原告已有依規定於三個月內向
      被告為換證之申請，而係被告未依法換證者，則原告自仍
      應依原先持有之土石採取許可證之相關規定履行，此之法
      理除可於土石採取法第四十七條第一項窺知外，更可比擬
      為原告依規定應與被告重新訂立契約，惟於被告未承諾新
      契約前，舊契約仍屬有效之法理。
    3.又被告九十二年一月六日以九二雲府工石採展字第○一號
      核發予原告之土石採取許可證，於該許可證之「其他批註
      事項」第十一條載稱「本採取如需繼續採取者，應於期限
      屆滿三個月內敘明理由申請核准展延，逾期視為放棄論」
      。則有如下二重解釋：本件原告所持有之土石採取許可
      證有效日期，乃自九十二年一月六日至九十三年一月五日
      ，故若原告欲申請展延，自應於九十三年一月五日「屆滿
      後」三個月內，即九十三年四月五日前敘明理由申請展延
      ，而原告係於九十二年十二月二十四日向被告為展延之申
      請，為合法期間內之申請，被告自不得以原告逾越法定期
      間申請，而駁回原告請求。本件原告所持有之土石採取
      許可證有效日期，乃自九十二年一月六日至九十三年一月
      五日，故若原告欲申請展延，自應於九十三年一月五日「
      屆滿三個月」內，即九十二年十月五日起至九十三年一月
      五日期間內，敘明理由申請展延，而原告係於九十二年十
      二月二十四日向被告為展延之申請，為合法期間內之申請
      ，被告自亦不得以原告逾越法定期間申請，而駁回原告請
      求。除此，原告採取土石之區域，曾因遭他人違法開採而
      被台灣雲林地方法院檢察署疑涉違反水土保持法之規定，
      予以偵辦，被告為配合刑事偵辦，而諭令原告停止開採，
      此亦可由被告九十三年三月一日府工石字第○九三一四四
      ○○三三號函之內容可知。而事實上，被告亦自知依法就
      原告之延展申請，應予許可。
    4.次依土石採取法第十六條規定，本件乃屬許可期限在一年
      以內之情形，依法應於期滿二個月前為展限之申請，而本
      件原告所持有之土石採取許可證有效日期，雖為九十二年
      一月六日起至九十三年一月五日止，惟被告九十三年三月
      一日府工石字第○九三一四四○○三三號函，已同意依規
      定補償原告計一百二十九日之土石採取期限，況台灣雲林
      地方法院檢察署已查明原告並無任何違法情事，則依法原
      告之土石採取期限，亦應自九十三年三月一日起往後延一
      百二十九日，即九十三年七月七日，故原告若申請展延，
      則僅需於九十三年五月七日前向被告為申請即可，豈料原
      告早於九十二年十二月二十四日即向被告申請，仍遭被告
      以逾期而駁回，有違依法行政原則及信賴保護原則。
乙、被告主張之理由：
    1.查原告於被告九十二年三月十八日核發土石採取場登記證
      前，因違反水土保持相關規定，經被告以九十三年三月十
      三日府農土字第九二○五二○○二九九號函處罰鍰新台幣
      （下同）十萬元整，並令限期改善暨停止一切開發使用行
      為，後再按被告委託中華水土保持學會辦理水土保持施工
      檢查之建議改善事項，考量水土保持安全，限令原告辦理
      滯洪沉砂池之施工，惟不得開採滯洪沉砂池其餘之土石採
      取場部分之土石；嗣後方於相關疑義釐清及依期限改善後
      ，以九十二年十二月二十三日府工石字第九二一四四○○
      四四六號函同意原告續依原核定土石採取計畫及水土保持
      計畫辦理採取土石及水土保持施工維護；計其停止採取土
      石期間為自領得土石採取場登記證起至九十二年十二月二
      十三日止。
    2.又原告於九十二年十二月二十四日備函向被告申請展期，
      申請日期雖已逾土石採取法所規定受理展期申請之門檻，
      惟查該事項事實係被告配合司法調查並為避免當地民眾抗
      爭，以行政命令暫停原告採取土石，直至相關事實已趨於
      釐清，原告採取土石許可期限卻已屆滿，被告衡視行政程
      序法第八條規定之誠實信用原則，為避免衍生其他之行政
      爭訟事端，並考量雨季將至及土石採取場之水土保持安全
      ，似應給予相對當事人誠信之補償，遂辦理原告申請展期
      之程序審查。
    3.而原告申請展期案經被告審查後，經函報經濟部復以：「
      按土石採取法第十六條：『土石採取人依第六條規定為展
      限之申請時，應於期滿六個月前為之。但土石採取許可期
      限在一年以內者，應於期滿二個月前為之。』已明定展限
      申請之時機。」被告遂以九十三年五月十七日府工石字第
      ○九三○○二一九六七號函知原告：「本案未於法定期限
      內辦理展限申請，許可屆滿自不得再採取土石」。上述按
      中央主管機關函釋所為處分，應為適法。再者，原告於被
      告以行政命令責令其停工期間，仍可依土石採取法規定於
      法定期限內提出展期申請，原告失察未即時提出申請致於
      法不合，被告原處分並無不當。
  理  由
一、被告之代表人原為李進勇代理縣長，業於九十四年十二月二
    十日改由新任縣長乙○○繼任，茲被告具狀聲明由乙○○縣
    長以代表人之身分承受訴訟，核無不合，先予敘明。
二、按「前項採取土石之期間，土石採取人得於期滿前三個月內
    檢具第六條第一項規定之各項書件，土石採取商業營業完稅
    證明，並敘明理由，申請核准展限，每次最長仍以前項規定
    為限，並自核准日起算許可展限之期限。」、「土石採取人
    依第六條規定為展限之申請時，應於期滿六個月前為之。但
    土石採取許可期限在一年以內者，應於期滿二個月前為之。
    」分別為廢止前土石採取規則第十六條第二項及土石採取法
    第十六條所規定。又「本法施行前依土石採取規則取得土石
    採取許可證及土石採取場登記證者，應自本法施行之日起三
    個月內報請直轄市、縣（市）主管機關換發；屆期未辦理者
    ，原證失其效力。」土石採取法第四十七條第一項亦定有明
    文。
三、經查，原告前經被告核准於雲林縣斗六市○○段二一二之三
    、之五、之六、之七、之八及之十五等六筆土地上採取土石
    ，並領有被告所核發九十二月六日九二雲府工石採展字第○
    一號土石採取許可證，許可有效期間：自九十二年一月六日
    起至九十三年一月五日止，及於同年三月十八日領有被告所
    核發之土石採取場登記證。嗣原告於九十二年十二月二十四
    日向被告申請展延土石採取許可期間，案經被告審查，認原
    告未依土石採取法第十六條規定之法定期間辦理展延申請，
    乃以九十三年五月十七日府工石字第○九三○○二一九六七
    號函否准原告展延之申請，同時諭知原告應確實依土石採取
    法第二十七條及水土保持法相關規定辦理整復工作等情，業
    經兩造分別陳述明確，並有被告九十二年一月六日九二雲府
    工石採展字第○一號土石採取許可證、土石採取場登記證及
    前揭被告函文附於原處分卷及訴願卷可稽，洵堪認定。
四、被告駁回原告前揭展延土石採取許可期間之許可，無非係依
    經濟部九十三年三月十五日經礦字第○九三○○○四三五八
    ○號函略以：「按土石採取法第十六條：『土石採取人依第
    六條規定為展限之申請時，應於期滿六個月前為之。但土石
    採取許可期限在一年以內者，應於期滿二個月前為之。』已
    有明定展限申請之時機。」等語，而以九十三年五月十七日
    府工石字第○九三○○二一九六七號函知原告：「本案未於
    法定期限內辦理展限申請，許可屆滿自不得再採取土石。」
    固非無據。惟查：
    1.原告前經被告核准於系爭土地採取土石，並領有被告所核
      發九十二年一月六日九二雲府工石採展字第○一號土石採
      取許可證，許可有效期間：自九十二年一月六日起至九十
      三年一月五日止；另於同年三月十八日復領有被告所核發
      之土石採取場登記證，此為兩造所不爭執。又原告領取上
      揭被告所核發之土石採取許可證及土石採取場登記證，乃
      係依土石採取法施行前之土石採取規則而取得。而土石採
      取法則係於九十二年二月六日經總統公布，同月八日開始
      施行，茲依土石採取法第四十七條第一項規定：「本法施
      行前依土石採取規則取得土石採取許可證及土石採取場登
      記證者，應自本法施行之日起三個月內報請直轄市、縣（
      市）主管機關換發；屆期未辦理者，原證失其效力。」是
      以，依土石採取法規定，原告應於該法施行之日起三個月
      內報請被告換發新證；申言之，土石採取法係於九十二年
      二月六日公布，原告即應於九十二年二月八日起至五月七
      日止，向被告申請換發土石採取許可證及土石採取場登記
      證，否則，原來依土石採取規則申領之土石採取許可證及
      土石採取場登記證即失其效力。
    2.其次，原告究有無於土石採取法公布施行後，依該法第四
      十七條規定於上揭法定期間內向被告申請換發新的土石採
      取許可證及土石採取場登記，關係原告原來申領之土石採
      取許可證及土石採取場登記證是否失效之問題。蓋若原來
      申領之土石採取許可證已因逾期未換發新證而失效，則自
      無日後申請展延土石採取許可期間之問題（土石採取展期
      之申請，係以土石採取許可仍屬有效為前提）。查，原告
      在土石採取法公布施行後，曾於九十二年三月二十六日依
      據該法第四十七條規定規定向被告申請換發土石採取許可
      證及土石採取場登記證，惟因原告當時另涉違反水土保持
      相關規定，經被告以九十二年三月十三日府農土字第九二
      ○五二○○二九九號函處罰鍰十萬元整，並令限期改善暨
      停止一切開發使用行為（期間至九十二年三月十八日起至
      九十二年八月十五日止），且嗣後復因被告為配合檢察官
      另案調查系爭土地周遭被他人開挖土地闢建道路，違反水
      土保持法等案件及避免當地民眾抗爭，乃責令原告停止採
      取土石，迨直至相關事實趨於釐清後，被告方以九十二年
      十二月二十三日府工石字第九二一四四○○四四六號函通
      知原告，同意原告依原核定土石採取及水土保持計畫辦理
      採取土石，從而被告迄原告於九十二年十二月二十四日備
      函向被告申請展期之前，均未予處理原告申請換發新證之
      事等情，不惟為被告所是認，且有被告函覆原告九十三年
      二月二十三日府工石字第○九三一四四○○二二號函、九
      十三年三月三十一日府工石字第○九三一四四○○四一號
      函附卷可資佐證，是原告於土石採取法公布施行後已遵守
      法定期間申請換發新證，堪以採信。
    3.原告前依土石採取法第四十七條規定，於法定期間內向被
      告申請換發土石採取許可證等，而被告迄原告於九十二年
      十二月二十四日備函向被告申請展期之前，仍未予換發新
      證，詳如上述。然被告對於原告前揭之申請，本應於審核
      後，作成准駁與否之行政處分，俾原告有所依循。惟被告
      卻疏未及時處理，致使原告無法取得新的土石採取許可證
      及土石採取場登記；抑且，被告對原告申請換發新證之准
      駁，與原告因違反水土保持相關規定而被裁處罰鍰，及被
      告嗣後為配合檢察官另案調查系爭土地周遭被他人開挖土
      地闢建道路，涉嫌違反水土保持法等案件，而以行政處分
      責令原告停止採取土石，為分屬不同之二件事情，要不可
      混為一談，從而是項因可歸責於被告之事由，致原告未能
      及時取得其申請換發之新證，自無土石採取法第四十七條
      第一項「原證失其效力」之適用。易言之，原告原先取得
      之土石採取許可證及土石採取場登記證，於原來之許可有
      效期間內，仍難認為已失效力而不存在。
    4.又被告前為配合檢察官另案調查系爭土地周遭被他人開挖
      土地闢建道路，涉嫌違反水土保持法等案件，而以行政處
      分責令原告停止採取土石。嗣相關疑義釐清後，被告乃於
      九十二年十二月二十三日以府工石字第九二一四四○○四
      四六號函同意原告續依原核定土石採取及水土保持計畫辦
      理採取土石及水土保持施工維護，此觀被告九十三年三月
      三十一日府工石字第○九三一四四○○四一號函自明。再
      者，台灣雲林地方法院檢察署檢察官依其偵查之結果，亦
      將訴外人黃政堂以其涉嫌違反水土保持法等，向台灣雲林
      地方法院聲請簡易判決處刑（九十三年度偵字第六六四號
      ），並經該法院判處黃政堂有期徒刑陸月，緩刑貳年確定
      在案（九十四年度簡字第一二四號），亦經本院調借上揭
      刑事卷宗核閱屬實，並有台灣雲林地方法院檢察署檢察官
      九十三年度偵字第六六四號聲請簡易判決處刑書、台灣雲
      林地方法院九十四年度簡字第一二四號簡易判決書附卷可
      參，是原告就上開刑事案件並未涉入其中，堪足以認定。
      準此，原告於收受被告九十二年十二月二十三日府工石字
      第九二一四四○○四四六號函同意其續依原核定土石採取
      及水土保持計畫辦理採取土石後，旋依原取得之土石採取
      許可證上所載「其他批註事項」第十一項：「本採取如需
      繼續採取者，應於期限屆滿三個月內明理由申請核准展
      延，逾期視為放棄論。」於同年月二十四日向被告提出土
      石採取許可證展延申請書之申請展期，此亦有該申請書附
      卷可參，則揆諸前開說明，原告是項申請，即難謂有逾土
      石採取規則第十六條第二項土石採取人應於期滿三個月內
      申請展限之規定。從而被告認原告未依土石採取法第十六
      條規定於期滿二個月前辦理展延申請，則於許可屆滿後自
      不得再採取土石，乃以九十三年五月十七日府工石字第○
      九三○○二一九六七號函否准原告展延之申請，並同時諭
      知原告應確實依土石採取法第二十七條及水土保持法相關
      規定辦理整復工作，自難認為合法，應予撤銷。
五、被告否准原告展延土石採取許可期間之申請，既屬不合法，
    詳如前述，則被告自應續依土石採取法規定審查其展期之申
    請。又被告倘於審查後，認原告之申請符合展期之要件，則
    被告前責令原告停止採取土石之期間，自應予回復，始合乎
    公平。茲查，本件原告土石採取許可有效期間為自九十二年
    一月六日起至九十三年一月五日止計一年。惟原告於被告九
    十二年三月十八日核發土石採取場登記證前，因違反水土保
    持相關規定，經被告以九十三年三月十三日府農土字第九二
    ○五二○○二九九號函處罰鍰，並令限期改善暨停止一切開
    發使用行為，期日自九十二年三月十八日起至九十二年八月
    十五日止，然此段停止土石採取之期間乃係因可歸責於原告
    之事由所致，自不應予回復。其次，九十二年八月十五日以
    後，迄被告於九十二年十二月二十三日府工石字第九二一四
    四○○四四六號函同意原告續依原核定土石採取及水土保持
    計畫辦理採取土石止共計一百二十九日，乃係被告前為配合
    檢察官另案調查違反水土保持法案件及為避免當地民眾抗爭
    ，而責令原告暫停採取土石，要為被告所是認，是該段停止
    土石採取之期間，自應准予回復其開採權利。從而原告請求
    被告於其申請核發土石採取許可證及土石採取場登記獲准後
    ，應作成給予展延一百二十九日之土石開採權利之行政處分
    ，即屬有理由。
六、綜上所述，被告認原告違反土石採取法第十六條規定，而否
    准原告辦理展限申請，認事用法均有違誤。而訴願決定雖對
    被告適用法律錯誤予以糾正，惟仍以原告未依土石採取法第
    四十七條第一項規定，於法定期限內換發新證（即土石採取
    許可證及土石採取場登記證），致原證失其效力，自無從申
    請延展期限為由，而駁回其訴願，所持法律見解，亦有未合
    。原告起訴意旨求為撤銷訴願決定及原處分，並請求被告於
    其申請核發土石採取許可證及土石採取場登記獲准後，應作
    成給予展延一百二十九日之土石開採權利之行政處分，核屬
    有理由，爰將訴願決定及原處分撤銷，並判命被告應作成准
    予原告於申請核發土石採取許可證及土石採取場登記獲准後
    ，得依原核定土石採取計劃給予展延一百二十九日之土石開
    採權利之行政處分，以昭公允。
七、據上論結，本件原告之訴為有理由，依行政訴訟法第二百條
    第三款、第九十八條第三項前段，判決如主文。
中    華    民    國    95    年    7     月    12    日
                  第三庭審判長法  官   邱政強
                              法  官   詹日賢
                              法  官   李協明
以上正本係照原本作成。
如不服本判決，應於判決送達後20日內向本院提出上訴書狀，其
未表明上訴理由者，應於提起上訴後20日內向本院提出上訴理由
書（須按對造人數附繕本）；如於本判決宣示或公告後送達前提
起上訴者，應於判決送達後20日內補提上訴理由書（須附繕本）
。未表明上訴理由者，逕以裁定駁回。
提起上訴應預繳送達用雙掛號郵票7份（每份34元）。
中    華    民    國    95    年     7    月   12     日
                              書記官   藍慶道


司法院資訊處製作；財團法人民間司法改革基金會備份。
